【裁判字號】    95,台上,3774
【裁判日期】    950713
【裁判案由】    違反廢棄物清理法
【裁判全文】
最高法院刑事判決            九十五年度台上字第三七七四號
    上  訴  人  台灣高等法院檢察署檢察官
    被      告  甲○○
                        弄17.
                乙○○原名黃.
                        號
上列上訴人因被告等違反廢棄物清理法案件，不服台灣高等法院
中華民國九十二年十一月五日第二審判決（九十二年度上訴字第
三四五一號，起訴案號：台灣桃園地方法院檢察署八十九年度偵
字第一四四三九號、九十年度偵字第八二六三號），提起上訴，
本院判決如下：
    主  文
原判決撤銷，發回台灣高等法院。
    理  由
本件原判決認定：坐落桃園縣復興鄉○○段一一一五地號土地，
係中華民國所有，由行政院原住民族委員會管理，並由不知情之
地上權登記名義人黃玉琴、林春蘭、林春珊、林春婷、林春巧等
人（均係因繼承而取得地上權）無償交由林良風管理使用。被告
甲○○明知林良風未經主管機關許可，不得任意提供土地堆置廢
棄物，竟基於幫助林良風（業經第一審判處有期徒刑一年四月，
緩刑五年確定）之故意，於民國八十九年二月間起至同年五月十
日前某日止，以無線電向不特定、不知情之大貨車司機表示可提
供合法棄土場供渠等傾倒工程廢棄物，以每車次（以三十五公噸
貨車計算）收取新台幣（下同）三百元至四百元，如較大噸位貨
車，則每台車收取三千元之代價，招攬不知情之貨車駕駛秦坤良
、許德億、羅崑火及其他真實年籍、姓名不詳之司機，自外地載
運大量事先未經分類之磚塊、廢木材、混凝土塊、泥土等營建廢
棄物至上開土地傾倒，其堆積之廢棄物及土石總面積約達五百二
十四平方公尺（如原判決附圖所示地號一一一五地號Ｂ部分），
使縱深約近百公尺之山谷由底部至山谷邊緣均填滿與路面齊平，
而露天混雜堆置一般事業廢棄物於前開土地上，且未做任何方式
防護措施（如坡面保護措施、防止沖刷及排水設施），所收取之
代價則如數交予林良風。嗣於八十九年五月十日、同年十一月八
日分別為法務部調查局桃園縣調查站（下稱桃園縣調查站）、桃
園縣政府會同經濟部水利處北區水資源局、桃園縣政府環保局、
桃園縣警察局大溪分局警員、復興鄉公所人員，在上址查獲等情
。因將第一審科刑判決撤銷，改判論處甲○○幫助未經主管機關
許可，提供土地堆置廢棄物罪刑（處有期徒刑六月，如易科罰金
，以三百元折算一日）。復另以公訴意旨略稱：被告乙○○（原
名黃奕堂，原審判決後更名）係甲○○之姪，與林良風熟識，明
知林良風使用之桃園縣復興鄉○○段一一一五及一一一五之三等
地號為國有山坡地，係經政府公告，屬於水質、水源、水量保護
區之土地，未依規定事先擬具水土保持計劃依法不得於該地區開
發，及未經主管機關許可，不得提供土地回填、堆置廢棄物，竟
與林良風共同基於堆置廢棄物於前揭山地之概括犯意，以種植地
瓜名義，由乙○○指示其所僱用、不知情之司機李進來、李盛全
，自八十九年二月間起至同年五月間止，以渠等駕駛之二十噸重
十輪大卡車，載運泥土多次至該地傾倒覆蓋，以掩飾於水源保護
區傾倒廢棄物之非法行為，造成該處地形、地貌改變甚巨，恐因
豪雨侵蝕造成倒塌、陷落、土石流失，致生公共危險，嗣經桃園
縣調查站會同相關單位查獲。因認乙○○涉有違反水土保持法第
三十二條第一項、山坡地保育利用條例第三十四條、森林法第五
十一條第一項、廢棄物清理法第二十二條第二項第三款等罪嫌等
語。而經審理結果，認乙○○被訴之上揭罪嫌，均屬不能證明，
因將第一審論處乙○○共同未依廢棄物清理法規定領有廢棄物處
理許可文件，從事廢棄物貯存、處理罪刑部分撤銷，改判諭知乙
○○無罪。
惟查：（一）認定事實所憑之證據，須確實存在，倘判決書內所
記載之證據，與卷內筆錄或證物之內容不相適合，則其判決之根
據，實際上並不存在，自屬採證違法。依原判決理由說明，係以
甲○○已將收取之代價如數交予林良風，作為認定甲○○係幫助
犯之證據之一，並執此作為量刑審酌事項；惟林良風於偵查及第
一審一再供稱：「我沒收錢」、「我沒有拿錢」（見偵七六六號
卷第二九頁背面、第一審卷第二宗第一三六頁）；則原判決上開
事實認定，顯與上引卷內筆錄之內容，不相符合，此部分採證法
則之運用，於法有違。再依原判決理由說明，係以林良風於警詢
供稱：伊和甲○○並未簽訂合約，亦未答應甲○○或其他人使用
系爭土地，係因伊欲於系爭土地上栽種香菇，故請甲○○找卡車
載運廢土傾倒於系爭土地上等語，與甲○○辯稱：其未曾與林良
風、林良成、林良經兄弟三人協議，由渠等提供土地，由其招攬
廢棄物傾倒於該土地上，係因林良風欲於系爭土地填土種植地瓜
，應其要求而幫忙處理等語，相互印證，認定甲○○、證人林良
風之供詞，雖關於林良風欲種植之作物種類所供不一，惟渠等對
於彼此間並無何犯意聯絡、行為分擔之約定，及甲○○係應林良
風要求，幫忙招攬載運廢土等情節，所供大致相符；並據之說明
：「顯見林良風與甲○○之間並無何犯意聯絡、行為分擔」，則
原判決事實認定：「甲○○明知林良風未經主管機關許可，不得
任意提供土地堆置廢棄物，仍基於幫助林良風之故意，於八十九
年二月間起至同年五月十日前某日止，以無線電向不特定、不知
情之大貨車司機，表示可提供合法棄土場供渠等傾倒工程廢棄物
，以每車次（以三十五公噸貨車計算）收取三百元至四百元，如
較大噸位貨車則每台車收取三千元之代價，招攬不知情之貨車駕
駛秦坤良、許德億、羅崑火及其他真實年籍、姓名不詳之司機，
自外地載運大量事先未經分類之磚塊、廢木材、混凝土塊、泥土
等營建廢棄物至桃園縣復興鄉○○段一一一五地號土地傾倒」，
即與其採為判決基礎之上引林良風、甲○○筆錄互核相符部分，
顯相牴觸，亦屬採證違法。（二）除刑事訴訟法有特別規定外，
已受請求之事項未予判決者，其判決當然違背法令，為該法第三
百七十九條第十二款所明定。依起訴書犯罪事實欄之記載，檢察
官起訴之事實係：「乙○○係甲○○之姪，與林良風熟識，明知
林良風使用之桃園縣復興鄉○○段一一一五及一一一五之三等地
號為國有山坡地，係經政府公告，屬於水質、水源、水量保護區
之土地，未依規定事先擬具水土保持計劃依法不得於該地區開發
，及未經主管機關許可，不得提供土地回填、堆置廢棄物，竟共
同基於堆置廢棄物於前揭山坡地之概括犯意，自八十九年二月間
起，由林良風提供其所佔用之前開桃園縣復興鄉○○段一一一五
及一一一五之三地號之國有山坡地保育林地，並由甲○○對外以
合法棄土場可供傾倒工程廢土，以每車收費三百元至三千元不等
之費用名義，招攬不知情之貨車駕駛秦坤良、許德億、羅崑火多
人，載運大量之各類工程廢棄物至該地傾倒，堆積之廢棄物及土
石總面積約達五百二十四平方公尺，另為掩飾於水源保護區傾倒
廢棄物之非法行為，以於前開山坡地種植地瓜名義，由乙○○指
示其所僱用、不知情之司機李進來、李盛全，自八十九年二月起
至同年五月止，以所駕駛之二十噸重十輪大卡車，載運泥土多次
至該地傾倒覆蓋，造成該處地形、地貌改變甚巨，恐因豪雨侵蝕
造成倒塌、陷落、土石流失，致生公共危險」；則甲○○被訴堆
置廢棄物之地點，顯又包括林良風使用之桃園縣復興鄉○○段一
一一五之三地號國有山坡地部分；另乙○○為掩飾於水源保護區
傾倒廢棄物之非法行為，以於前開山坡地種植地瓜名義，指示其
僱用、不知情之司機李進來、李盛全，自八十九年二月起至同年
五月止，以所駕駛之二十噸重十輪大卡車，載運泥土多次至該地
傾倒覆蓋等行為，因在甲○○與乙○○犯意聯絡範圍內，乃認定
甲○○亦為該部分行為之共同正犯。而甲○○招攬不知情之貨車
駕駛秦坤良、許德億、羅崑火等司機多人，載運大量之各類工程
廢棄物至上開土地傾倒，堆積廢棄物之行為，因在與乙○○犯意
聯絡範圍內，亦屬乙○○經起訴之犯罪事實。原判決就被告等分
別被訴之前開犯罪事實，俱未裁判，均有已受請求之事項未予判
決之違法。（三）審理事實之法院，對於被告有利及不利之證據
，均應一併加以注意，並綜合全部證據資料，本於經驗及論理法
則定其取捨而為判斷，倘為無罪之判決，亦應詳述其全部證據取
捨判斷之理由，否則即有應於審判期日調查之證據未予調查及判
決理由不備之違法。依原判決理由說明，係依憑乙○○於偵查中
提出之新竹縣關西鎮公所八十八年十月十九日八八關鎮農字第一
三四五七號函記載：「台端申請清除因近日連續豪雨所造成之崩
塌泥土掩埋到房屋部分乙案，在不影響水土保持情況下，准予自
行清除崩塌之土石」等語（見偵八二六三號卷第二三頁），為有
利於乙○○之認定；惟該函之受文者係陳翠梅，雖乙○○辯稱：
該地的房子係伊向陳翠梅租的，故以陳翠梅的名義申請，伊於八
十三、四年七、八月間，以一百二十萬元向陳翠梅購買該地，但
因係原住民保留地不可以買賣，所以對外以租用作名義等語；但
原判決並未查證其辯解是否屬實﹖及李進來、李盛全載運廢土之
地點，是否即係上開公函同意申請人自行清除崩塌土石之處所﹖
即逕採納上開公函為有利於乙○○之認定，尚屬速斷。又證人李
進來於桃園縣調查站供稱：「當時該桃園縣復興鄉長興村九鄰上
高遶三十號附近之山坡地保育林及山溝中，已有大量垃圾及其他
種類廢棄物，並有小型挖土機在該地施做，我及李盛全二人只是
依照黃奕堂（即乙○○）的指示將泥土倒在該等廢棄物之旁邊，
由在該地施做的小型挖土機弄平」（見偵八二六三號卷第十八頁
）；如若無誤，則起訴書認定：「甲○○、林良風、乙○○為掩
飾於水源保護區傾倒廢棄物之非法行為，以於該等山坡地種植地
瓜名義，由乙○○指示其所僱用、不知情之司機李進來、李盛全
，自八十九年二月起至同年五月止，以所駕駛之二十噸重十輪大
卡車，載運泥土多次至該地傾倒覆蓋」，似非無據，原判決就李
進來前開供述，能否執為乙○○係與甲○○共犯本件犯罪之依據
，未予審認、說明，有理由不備之違法。以上，或係檢察官上訴
意旨所指摘，或屬本院得依職權調查之事項，應認原判決有撤銷
發回更審之原因。又原判決關於甲○○不另為無罪諭知部分，依
審判不可分原則，應併予發回。
據上論結，應依刑事訴訟法第三百九十七條、第四百零一條，判
決如主文。
中    華    民    國  九十五  年    七    月   十三   日
                      最高法院刑事第十二庭
                          審判長法官  林  永  茂
                                法官  洪  文  章
                                法官  蘇  振  堂
                                法官  蕭  仰  歸
                                法官  何  菁  莪
      本件正本證明與原本無異
                                      書  記  官
中    華    民    國  九十五  年    七    月   十八   日
                                                      Ｅ


司法院資訊處製作；財團法人民間司法改革基金會備份。
